臺灣板橋地方法院刑事判決　　　　　　　　　　　　八十九年度訴字第一六五七號
　　公　訴　人　臺灣板橋地方法院檢察署檢察官
　　被　　　告　乙○○
右列被告因偽造文書等案件，經提起公訴（八十九年度偵緝字第一二九一號），爰判
決如左：
    主  文
乙○○共同連續行使偽造私文書，足以生損害於他人，處有期徒刑貳年，緩刑伍年。
    事  實
乙○○與其夫庚○○（業經本院八十九年度易字第二四九五號判決，為台灣高等法院
審理中）於民國（下同）八十四年十月間，招集如附表一所示之甲會，自任會首，並
以台北縣板橋市○○路二一六巷四十三號其所經營之香店為開標地點，於甲會進行期
間之不詳會期，因周轉不靈，急需資金周轉，即共同基於不法所有之意圖，未經會員
林興旺、壬○之同意，偽造以其等名義，載有投標金額之標單，進而行使該紙偽造之
私文書投標，就林興旺該會以新台幣（下同）一千元或一千六百元之金額得標，足以
生損害於林興旺、壬○，使各活會會員陷於錯誤，交付六千元或六千六百元之會款予
乙○○（壬○三個活會部分冒標時間及金額均不詳），標單於開標後即撕毀丟棄。另
乙○○、庚○○自八十五年底起，承前開詐欺取財之概括犯意，利用化名入會或自行
加入及邀集親戚多人加入為會員之以會養會方式，先後招集如附表一所示之乙、丙、
丁、戊四會，以庚○○之名義擔任會首，然均共同負責招集會員、開標、收取會款等
會務，致使各該活會會員巳○○、蔡鳳珠、溫陳巧雲、溫玉霞、陳美琪、洪昭雲、吳
貞鳩、陳淑如、張旺、張碧女、余仲林、黃歲珍、呂雅惠、楊美玉、楊月琴、楊聖培
、蔡愛玉、楊錦雲、陳吳金澐、壬○貞、寅○○、辰○○、辛○○、沈月嫌（以其夫
周玄理之名義加入）、卯○○○、甲○○、子○○、午○○、己○○、戊○○○、癸○○○、丑○○、蔡珮珊、壬○、丁○○等三十五人（蔡鳳珠、溫陳巧雲、溫玉霞、
陳美琪、洪昭雲、吳貞鳩、陳淑如、張旺、張碧女、余仲林、黃歲珍、呂雅惠、楊美
玉、楊月琴、楊聖培、蔡愛玉、楊錦雲、陳吳金澐、壬○貞等十九人未列入各該互助
會名單），誤信確實有乙、丙、丁、戊各該互助會會單上所記載之會員參加，而加入
互助會。開標時乙○○、庚○○均以其他會員標金較高，會已經標走為由，而自行標
走或以親戚名義標會，致前往標會之會員無法得標，上述活會會員，則不知庚○○、
乙○○有將會自行標走或以親戚名義標會之情，因而陷於錯誤，先後交付如附表二所
示之各該會款予乙○○、庚○○，其等因此共同詐得約四千六百二十二萬六千四百元
之互助會會款。迨至八十八年二月間，乙○○、庚○○已無力續行開標，乃遷移住所
避不見面，巳○○等上述各該活會會員遍尋無著，察覺有異，至此彼等始知受騙，經
偵查起訴。
    理  由
一、被告乙○○僅坦承招集甲會之情節不諱，惟矢口否認有何詐欺及偽造文書之犯行
    ，辯稱：甲會已正常結束，林興旺有同意我先生借標，壬○的好朋友的先生倒了
    我先生三百多萬元，所以她說要借我標，我並沒有冒標；至於乙、丙、丁、戊四
    會是我先生負責的，我不識字，也沒有管云云。然查：
  (一)證人壬○到庭結證稱：我參加被告三會，均為活會，被她冒標，我去投標時標單
    上都要寫姓名還有標金等語（見九十年二月六日訊問筆錄）；證人林興旺到庭結
    證稱：我參加兩會，有一會被冒標，事後我發現，他們就開一張借據給我等語（
    見審理筆錄），並有庚○○署名之借據一紙及會單一份附卷可稽，證人所述應堪
    採信。
  (二)至乙、丙、丁、戊四會，雖名義上係由庚○○擔任會首，然實際上招會、開標、
    收取會款均被告與庚○○所共同負責乙節，據證人辛○○、卯○○○、甲○○、
    子○○、丙○○等人到庭結證稱明確（見審理筆錄），雖證人庚○○到庭證述：
    我太太不識字，開標都是在我店內，由我負責，如果我出去做生意，就叫我太太
    去收會款，但收回來的錢都交給我，這件事都與她無關云云，然其與被告係夫妻
    關係，利害與共，其所述有迴護被告之虞，況其所述經營互助會之情節，與證人
    上開指述不符，足認被告及證人庚○○所述係避重就輕之詞，不足採信。
  (三)又庚○○於本院八十九年度易字第二四九五號詐欺案件審理時，亦自承其有以化
    名加入，並自行及邀集親戚多人加入為上述四會之部分互助會會員，其且有向其
    親友借標之情形，有該判決一份可佐，並有互助會會單影本四紙附卷可稽，足認
    告訴人等指訴於標會時，被告夫妻均以其他會員標金較高，會已經標走為由，致
    前往標會之會員無法得標等情，應堪採信。
  (四)被告與其夫庚○○明知經濟狀況不佳，仍意圖為自己不法之所有，於短時間內，
    召集四個互助會，欲以會養會，並自行及邀集親戚多人加入為會員，而多次標取
    會款，致前往現場標會之會員始終無法得標，其連續行使偽造私文書及詐欺取財
    之犯行洵堪認定。
三、被告乙○○所為，係犯刑法第二百十六條、第二百十條之行使偽造私文書罪及同
    法第三百三十九條第一項之詐欺取財罪。被告與庚○○二人間，就上述犯行，有
    犯意之聯絡與行為之分擔，俱為共同正犯。其等先後多次行使偽造之標單（私文
    書）冒標，及向互助會會員詐騙會款之行為，各時間緊接，方法相同，分別觸犯
    構成要件相同之罪，顯均係基於概括犯意為之，為連續犯，各應依刑法第五十六
    條之規定，以一罪論，並均加重其刑。又上開二罪間，有方法、目的之牽連關係
    ，應從一重之連續行使偽造私文書罪處斷。爰審酌被告僅小學畢業，智識未深，
    並無前科，素行良好，與其犯罪動機、目的、手段，詐騙金額高達四千萬元甚鉅
    ，就告訴人巳○○部分，將所有之桃園縣楊梅鎮○○○街二巷十六號不動產出售
    予巳○○抵償部分債務，有不動產買賣契約書可證，並為告訴人巳○○所自承，
    是被告雖未能完全賠償告訴人等所受損害，然並非全無處理債務之誠意，態度尚
    可等一切情狀，量處如主文所示之刑。又被告前未曾受有期徒刑以上刑之宣告，
    因一時失慮，偶罹刑典，諒經此刑之宣告後，應知警惕而無再犯之虞，本院因認
    暫不執行其刑為當，予以宣告緩刑，用啟自新。
四、至起訴書所認被告另以活會會員之名義冒標，然並未具體載明被告係於何時何地
    、冒用何會員之名義標取會款，或舉出積極證據證明之，而告訴人巳○○、寅○○等人就乙、丙、丁、戊四會部分，亦無法具體指訴被告究係有何冒標之行為，
    僅泛稱衡情被告應有冒標等語，是已難僅依告訴人等之指訴，即認被告確有冒標
    之犯行，即應作有利於被告之認定，被告冒標部分之犯行應屬不能證明，此部份
    行使偽造私文書犯嫌，公訴人認與前揭有罪部分，有連續犯裁判上一罪之關係，
    爰不另為無罪之諭知。
五、公訴意旨另以：被告乙○○於八十七年五月五日，以其夫庚○○及子女名義參加
    寅○○所招集之內標型之互助會共四會，每會二萬元，竟意圖為自己不法之所有
    ，於八十七年六、七、八、九四期標得會款後，即未繳納死會會款，詐取寅○○
    二百四十餘萬元花用，因認被告涉犯刑法第三百三十九條第一項之詐欺取財罪嫌
    。按犯罪事實應依證據認定之，無證據不得推定其犯罪事實，又不能證明被告犯
    罪者，應諭知無罪之判決，刑事訴訟法第一百五十四條、第三百零一條第一項分
    別定有明文。又刑法第三百三十九條第一項詐欺取財罪之成立，以意圖為自己或
    第三人不法所有，以詐術使人將本人或第三人之物交付為構成要件。證人寅○○
    到庭結證稱：我與被告夫妻認識已經十幾年了，是附近鄰居，我參加他的三個互
    助會，他們也參加我的兩個互助會，我們從八十五年開始就互相參加彼此的會，
    被告用自己、庚○○、周永全及偏名袁敏參加四會，乙○○八十七年五、六、七
    、九四個月都得標，都是她來投標，會錢也是她來繳的，我認為她有詐欺是因為
    她從八十八年四月開始沒有繼續付會錢等語（見九十年二月六日訊問筆錄），是
    公訴人所認犯罪時間為八十七年六至九月連續四期，應係誤載，又公訴人認被告
    於取得會款後，即未繳付會錢，與證人即會首寅○○所述情節不符，容有誤會。
    寅○○與被告自八十五年起即彼此參加互助會，對被告之經濟狀況當知之甚稔，
    尚難謂被告加入互助會之行為，係施用詐術，且被告於八十七年九月得標後尚繳
    付會款至八十八年四月，始因經濟狀況不佳，無力負擔會款而未繼續繳納，亦難
    認被告有何不法所有之意圖。綜上，此部份公訴之犯罪事實即屬不能證明，惟公
    訴人認此與被告前揭論罪科刑部分，有連續犯之裁判上一罪關係，故不另為無罪
    之諭知，併予敘明。
據上論斷，應依刑事訴訟法第二百九十九條第一項前段，刑法第二十八條、第五十六
條、第二百十六條、第二百十條、第三百三十九條第一項、第五十五條、第七十四條
第一款，罰金罰鍰提高標準條例第一條前段，判決如主文。
中      華      民      國    九十一    年      一      月    二十五    日
                                      法  官  蕭  一  弘
右正本證明與原本無異。
如不服本判決，應於判決送達後十日內向本院提出上訴狀 (應附繕本) ，上訴於臺灣
高等法院。
                                      書記官  郭  玉  芬
中      華      民      國    九十一    年      一      月    三十一    日
附表一：
甲會：八十四年十月十日至八十八年一月二十五日，每會五千元，外標型，共八十人
乙會：八十五年十二月二十日起至八十九年九月二十日止，每會二萬元，內標型，連
      會首共六十八會（起訴書附表誤載為六十七會），六、八、十、十二月之五日
      晚上八時各加標一次
丙會：八十六年五月十日至八十九年五月十日，（起訴書附表誤載為至八十九年六月
      十日），每會二萬元，內標型，連會首共四十九會（起訴書附表誤載為四十八
      會），除八十六年六月外，其後每年三、六、九、十二月之二十五日晚上八時
      各加標一次
丁會：八十六年八月二十五日至九十年一月十五日止，每會一萬元，外標型，連會首
      共計八十二會（起訴書誤載為八十一會），每月一、十五日之晚上八時標會
戊會：八十七年九月五日至九十年五月五日止，每會二萬元，內標型，連會首共計三
      十三會（起訴書附表誤載為三十二會）
附表二
┌──┬───────┬───────────┬─────────────
│會別│  活會會員    │  詐得之會款          │  該會總計詐得之會款
│    │              │（新台幣）            │ （新台幣）
├──┼───────┼───────────┼─────────────
│乙  │一、巳○○    │ 二百三十四萬元       │   一千七百九十八萬元
│    │二、壬○      │ 一百五十六萬元       │
│    │三、戊○○○  │ 七十八萬元           │
│    │四、己○○    │ 一百六十萬元         │
│    │五、辛○○    │ 一百五十二萬元       │
│    │六、子○○    │ 二百三十四萬元       │
│    │七、蔡佩姍    │ 七十八萬元           │
│    │八、丑○○    │ 二百三十四萬元       │
│    │九、卯○○○  │ 七十八萬元           │
│    │十、丁○○    │ 二百三十四萬元       │
│    │十一、沈月嫌  │ 一百六十萬元         │
├──┼───────┼───────────┼─────────────
│丙  │一、巳○○    │ 一百十二萬元         │ 八百七十二萬二千六百元
│    │二、壬○      │ 五十六萬元           │
│    │三、己○○    │ 五十六萬元           │
│    │四、午○○    │ 五十六萬元           │
│    │五、辛○○    │ 五十六萬元           │
│    │六、子○○    │ 一百十二萬元         │
│    │七、甲○○    │ 一百六十八萬元       │
│    │八、蔡佩姍    │ 二十萬元             │
│    │九、丑○○    │ 六十四萬二千六百元   │
│    │十、丁○○    │ 五十六萬元           │
│    │十一、沈月嫌  │ 一百十六萬元         │
├──┼───────┼───────────┼─────────────
│丁  │一、巳○○    │一百八十二萬七千二百元│ 一千八百六十六萬
│    │二、壬○      │一百二十八萬四千八百元│ 三千八百元
│    │三、癸○○○  │一百八十二萬七千二百元│
│    │四、己○○    │一百二十六萬三千元    │
│    │五、午○○    │一百二十八萬四千八百元│
│    │六、辛○○    │三百三十四萬九千六百元│
│    │七、子○○    │一百八十九萬七千六百元│
│    │八、蔡佩姍    │六十四萬二千四百元    │
│    │九、丑○○    │一百九十二萬七千二百元│
│    │十、卯○○○  │六十四萬二千四百元    │
│    │十一、丁○○  │六十四萬二千四百元    │
│    │十二、沈月嫌  │一百九十七萬五千二百元│
├──┼───────┼───────────┼─────────────
│戊  │一、巳○○    │八萬元                │ 八十六萬元
│    │二、壬○      │十二萬元              │
│    │三、甲○○    │十二萬元              │
│    │四、丑○○    │十二萬元              │
│    │五、沈月嫌    │四十二萬元            │
├──┴───────┴───────────┴─────────────
│四會合計：四千六百二十二萬六千四百元
└────────────────────────────────────
附錄本案論罪科刑法條全文：
刑法第二百十條
偽造、變造私文書，足以生損害於公眾或他人者，處五年以下有期徒刑。
刑法第二百十六條
行使第二百十條至第二百十五條之文書者，依偽造、變造文書或登載不實事項或使登
載不實事項之規定處斷。
刑法第三百三十九條：
意圖為自己或第三人不法之所有，以詐術使人將本人或第三人之物交付者，處五年以
下有期徒刑、拘役或科或併科一千元以下罰金。
